【裁判字號】    89,上,1038
【裁判日期】    900103
【裁判案由】    確認債權存在
【裁判全文】
台灣高等法院民事判決  八十九年度上字第一○三八號
      上  訴  人  甲○○
      訴訟代理人  王勝彥律師
      被上訴人    力拓營造股份有限公司
                              設台北市○○路一六二號八樓
      法定代理人  洪全福      .
      訴訟代理人  洪堯欽律師
      被上訴人    銓宏機械廠有限公司
                              .
      法定代理人  陳林秀英    .
      訴訟代理人  陳慶河      .
右當事人間請求確認債權存在事件，上訴人對於中華民國八十九年八月九日臺灣臺北
地方法院八十九年度訴字第一六八六號第一審判決提起上訴，本院判決如左：
    主    文
上訴駁回。
第二審訴訟費用由上訴人負擔。
    事    實
甲、上訴人方面：
  壹、聲明：求為判決：
    一、原判決廢棄。
    二、確認被上訴人銓宏機械廠有限公司（下稱銓宏公司）對被上訴人力拓營造股
        份有限公司（下稱力拓公司）之請求返還履約保證金債權在新台幣（下同）
        一百三十六萬七千九百零六元存在；尾款債權在一百一十九萬六千四百二十
        六元存在。
    三、第一、二審訴訟費用由上訴人負擔。
  貳、陳述：除與原判決之記載相同者，茲引用之外，補稱略以：
    一、銓宏公司於原審自認「力拓（公司）還要給我多少尾款要結算才知道，因為
        整體工程還未完成」，且證人彭緒偉於原審證述：因為全部工程還未驗收，
        所以我就請銓宏公司將保證票交給我們（力拓）公司等語，亦經銓宏公司自
        認不諱。上開事實，力拓公司亦自認無訛「後來票在第一審判決後銓宏公司
        就領回去了」，顯然，系爭保證票債權確在假扣押效力範圍內。
    二、上訴人否認被上訴人間所立之終止合約書，右揭工程確未達驗收階段，故縱
        所謂「終止合約」，工程界慣例，亦有「工程保留款」以及「履約保證票債
        權」，（如同現金）存在。
    三、由力拓公司予訴外人耕福工程有限公司（下稱耕福公司）之函可知，上訴人
        聲請假扣押時，同樣承攬力拓公司國工局第二高速公路後續計劃台中環線清
        水、神岡段第Ｃ三二二Ａ標工程，確未達可請領保留款階段，並經證人宋兆
        明證述可知，銓宏公司尚未驗收完成，還有保留款未領，有發票可稽。
    四、力拓公司所提「工程款計算表」，業已證實第一階段完成數量（即計價90％
        ）1350.05M，含稅計一千一百五十四萬二千一百四十元，已包括10％扣押保
        留款即一百二十八萬二千四百六十元在內，該一百二十八萬二千四百六十元
        確為假扣押效力所及，至為灼然。
    五、上訴人訴訟代理人於八十九年五月三日、五日曾至力拓公司商談有關本件履
        約保證票債權及尾款債權事宜，被上訴人公司（法務人員趙培培）關於保留
        款債權並不否認，惟對於履約保證票，債權是否即視為現金有意見耳，另力
        拓公司副總陳創溢，說明剩餘四十九支基樁樁頭仍未敲除處理，並有尾款九
        十多萬元銓宏公司未領，因為由力拓公司自行僱工打樁頭，扣除費用後仍剩
        餘四十多萬銓宏公司還未領云云。亦有通話錄音，證實確有保留款（尾款）
        及保證票債權存在。另揆諸力拓公司「工程報價單」第3.履約保證條款約定
        「‧‧該保證票俟工程全部竣工並經甲方驗收合格後，始予『無息』返還。
        如非現金性質何來利息可言（另參照該條款「‧‧則視同乙方授權甲方逕填
        日期『提兌』該保證票據，作為懲罰性之違約金」，前後對照，並無疑義？
        ）
    六、本件工程保留款性質，自非附停止條件之債權甚明，與一般保證金債權之性
        質相似‧‧縱工程尚未完工驗收，亦僅係清償期尚未屆至之問題，該工程保
        留款債權確屬存在（八十五年台上字第一五七六號判決、八十七年台上字第
        七七七號判決）。茲力拓公司既爭執工程保留款（尾款）債權等悉已領走不
        存在，上訴人即有提起確認之訴之必要。
    七、對於被上訴人答辯，上訴人說明如下：
      (一)據證人彭緒偉供稱銓宏公司一直都未施作完成驗收，故有九十三萬七千九百
        十八元之尾款存在。又若彭緒偉所稱本院卷第四八頁是出納開票時填上的？
        果爾，則配合台灣中小企業銀行竹南分行函三十二萬四千九百三十二元支票
        發票日期為八十九年一月七日，且該日由銀行代收。則力拓公司出納填上最
        右邊累計完成金額，一千二百二十一萬三千九百零三元及保留款九十三萬七
        千九百十八元、營業稅六十一萬零六百九十六元（５％），實付款一千零七
        十三萬七千九百八十一元時，當時應在力拓、銓宏公司合約終止時。既然銓
        宏公司所繳營業稅總額仍為六十一萬零六百九十六元，即工程款確已受領一
        千二百二十一萬三千九百零三元。實際上尚有九十三萬七千九百十八元尾款
        （保留款）銓宏公司未領，銓宏公司吃虧豈不異議？悖於常理。
      (二)右開不合常理部分，印證上訴人所呈錄音帶譯文，力拓公司副總陳創溢承認
        「以我們支付方式，一定要直接開銓宏的票，再取消禁止背書轉讓」「抬頭
        也是開銓宏的再取消禁止背書轉讓後蓋章，這樣就可以交換給你們」，符合
        論理法則。
      (三)原審傳訊力拓公司法務人員趙培培稱「‧‧剩餘的四十九支的打除由我們自
        行僱工施作，但我們自行僱工所支出的費用，比原先預估要給被告二的費用
        還省四十幾萬元，這些錢在法律上應該歸屬於被告一（即力拓公司）‧‧‧
        被告一願將這部分的工程款，當作是被告二可以向被告一請求的尾款，給付
        原告云云」，為何尾款（保留款）在法律上應該歸屬於力拓公司？何根據？
        既然「比原先預估要給被告的費用‧‧」，證實本件確有工程款（保留款）
        扣押到。
      (四)據台灣中小企業銀行竹南分行函，說明系爭保證票（帳號○二○二九一）業
        於八十八年十二月十七日拒絕往來處分。意即系爭保證票於被上訴人間八十
        九年一月七日終止（假設性）合約時，已屬廢紙一張。如果系爭保證票如被
        上訴人力拓公司所言：此為民法權利質權中之證券債權，倘銓宏公司所施作
        之基樁工程有債務不履行或侵權行為情事，力拓公司可提示該本票，領取票
        款，藉以填補損害云云，既為廢紙，何來擔保。職是，上訴人主張該保證票
        性質與現金相同（參照司法大法官會議釋字第二○四號）。系爭保證票既就
        被上訴人銓宏公司支票存款帳號○二○二九之一提示由銀行為擔當付款人，
        依約隨時提示即可兌現，此為履約保證之旨意，如同現金，上訴人假扣押時
        保證票債權一百三十六萬七千九百零六元亦存在
      (五)法院並未查證八十八年九月一日至九月三十日工程估驗計價表在一百二十八
        萬二千四百六十元，「縱使」，再支付三十四萬四千五百四十二元後剩餘九
        十三萬七千九百十八元，被上訴人間還有何項支出憑據？
乙、被上訴人力拓公司方面：
  壹、聲明：駁回上訴。
  貳、陳述：除與原判決之記載相同者，茲引用之外，補稱略以：
    一、本件工程之工程款，僅有第一階段之工程款（即總工程價款90％部分）及第
        二階段之工程款（即總工程價款１０％之尾款部分），並無上訴人所指之「工
        程保留款」之存在。玆說明如下：
      (一)據力拓公司與銓宏公司所簽訂之工程合約書所附之工程報價單可知，本件工
        程之付款辦法為：乙支基樁施作之總價款為十八萬二千二百九十七元整，惟
        一支基樁施作之完成及領取工程款，需分成二階段，第一階段係將基樁打入
        地表，此時可領取90％之工程款，嗣將基樁樁頭打除後再領取10％之工程款
        （即尾款部分）。由於工程估驗計價表係以一式統一印刷之制式化表格，並
        無尾款之欄位，力拓公司乃將尾款部分填寫於「保留款」之欄位內，亦即將
        契約實際上約定之尾款，以制式表格中已印就之「保留款」表達。倘銓宏公
        司未提前終止合約，完成系爭六十七支樁頭打除之第二階段工程，其所得請
        領之尾款即為將填寫於工程估驗計價單之「保留款」欄位部分之數字全部加
        總之總數，即一百二十八萬二千四百六十元。惟銓宏公司並未完成剩餘四十
        九支基樁之第二階段之工程，是以，銓宏公司僅得領取三十四萬四千五百四
        十二元（0000000元×18支＼67支＝344542元）。於工程估驗計價單以「退
        保留款」之方式繕寫之原因。
      (二)證人彭緒瑋於本院證稱：因依合約規定，需待驗收完成後，才可請領尾款，
        但工地幫他計價送件後，一直未施作完成驗收，才有三十幾萬元與九十幾萬
        元之數字…等語，係表示依雙方合約之約定，銓宏公司需嗣六十七支樁頭全
        數打除後始得請領１０％尾款部分，惟銓宏公司於終止合約時僅完成十八支樁
        頭打除，故終止合約後祇能請領十八支樁頭打除完成之尾款，即三十四萬多
        元。倘銓宏公司未提前終止合約，完成系爭六十七支樁頭打除之第二階段工
        程，其所得請領之尾款即為將填寫於工程估驗計價單之「保留款」欄位部分
        之數字全部加總之總數，即一百二十八萬二千四百六十元。估驗計價單上九
        十幾萬元部分即為銓宏公司未施作而不得請領之尾款部分，並非上訴人所謂
        因銓宏公司一直未施作完成驗收，故有九十三萬七千九百一十八元之尾款存
        在。
    二、就90％工程款及１０％尾款給付之經過，詳述如下：
      (一)工程款部份：
        銓宏公司總計共完成六十七支基樁第一階段工程，力拓公司以實際上所完成
        之基樁單位（Ｍ）乘以每單位單價9047元計算價款之90％之金額給付予承攬
        人銓宏公司，並於民國八十八年九月十八日全數給付完畢。
      (二)尾款部份：
        1.證人宋兆明於本院證稱：八十九年二、三月有給力拓公司文件︰︰而為函
          稱：要等待全部工程於四月驗收後再付款等語，可證依雙方合約約定，尾
          款部分需嗣六十七支樁頭全數打除後始得請領。因耕福公司未與力拓公司
          終止合約，是以，耕福公司需嗣其施作之基樁樁頭全數打除並完成驗收，
          始得請領全數之尾款。
        2.上訴人質疑何以被上證五之實際完成數量為零，力拓公司仍給付銓宏公司
          三十二萬四千九百三十二元？此乃因此部分之工程係為樁頭打除部分，是
          以，並無「完成數量」之情形。
    三、關於上訴人指摘力拓公司遺漏八十八年八月二十日之六萬零四百一十二元及
        八十八年九月十八日之五萬五千四百一十三元部分，據力拓公司與銓宏公司
        所簽訂之工程合約書所附之工程報價單，依本件工程之付款辦法，此二部分
        之金額，係屬銓宏公司以45天期票貼現所需支付之利息，並非力拓公司遺漏
        未記入。
    四、關於上訴人質疑開立系爭工程款之發票部分，實因力拓公司於八十八年七月
        後，更改會計作業方式所致，敘述如下：
      (一)八十八年七月間，由於力拓公司會計部門之帳務處理方式改變，要求銓宏公
        司就尾款部分（即第二階段工程款）先行開立發票與力拓公司，亦即倘銓宏
        公司施作七支基樁之第一階段工程，關於系爭七支基樁尾款部分亦同時開立
        發票予力拓公司，於開立發票之同時，必須加上５％之營業稅。至六十七支
        基樁樁頭全數打除得請領10％之尾款時，銓宏公司便無須再開立尾款之發票
        與力拓公司，倘銓宏公司無力完成六十七支基樁樁頭打除之工程，力拓公司
        便以折讓之方式將先行溢開之發票金額沖銷予銓宏公司。
      (二)八十八年七月之前，因力拓公司會計作業方式尚未改變，故八十八年六月一
        日至八十八年六月三十日，銓宏公司完成七支基樁（即141.05 M）第一階段
        工程段，銓宏公司所得領取之工程款為一百二十萬五千八百九十五元（
        0000000×90％×1.05＝0000000），由於銓宏公司尚未施作第二階段之工程
        ，是以，尾款部分並未要求銓宏公司先行開立該部分之款項之發票與力拓公
        司。
      (三)八十八年七月一日至八十八年七月三十一日，由於帳務處理方式改變，力拓
        公司要求承包商就尾款部分需先行開立發票與力拓公司，於開立發票之同時
        ，必須加上５％之營業稅。是以，保留款欄位數字為574236元，係因乘上５
        ％之營業稅（0000000×1.05×0.1＝574236）。此外，力拓公司亦要求銓宏
        公司就八十八年六月一日至八十八年六月三十日之尾款部分亦補開發票予力
        拓公司，被上證二之保留款欄位原先為127608元（未含５％之營業稅），於
        被上證三中，由於補開發票必須加上５％之營業稅，前期完成之保留款欄位
        便增加為133988元（127608×1.05＝133988）。
      (四)八十八年八月一日至八十八年八月三十一日之估驗計價單，理由同前，保留
        款欄位之數字為574236元，係含有５％之營業稅（0000000×0.1×1.05＝57
        4236）。
      (五)八十八年九月一日至九月三十日之估驗計價單，係屬第二階段工程之估驗計
        價（即尾款部分），如前所述，第二階段工程款之發票於第一階段工程款計
        價時已分批開立予力拓公司，營業稅部分亦已先行加上，從而被上證五之工
        程估驗計價單之營業稅欄位係為零，並無上訴人所指摘之逃漏營業稅或損害
        債權情事存在。
      (六)至於銓宏公司未施作之四十九支基樁樁頭打除之尾款部分，由於力拓公司帳
        務處理方式改變，是以，銓宏公司已先行開立此部份工程款之發票交由力拓
        公司收執，惟因雙方已合意終止合約，是以，力拓公司已將此部份工程款之
        發票折讓退回與銓宏公司。
      (七)右開事實，證人彭緒瑋於八十九年十一月二十日本院證述「工程款從八十八
        年七月開始，公司要求客戶須提出全額發票（含工程款及保留款）及計價表
        單，由原來未稅表達方式，改為含稅表達。」，並可由證人楊國興於本院證
        述得知，確係屬實。
    五、關於上訴人所於上訴理由狀中提及八十九年五月五日之和解之始末，詳述如
        下：
      (一)力拓公司為展現善意，於八十九年五月五日談和解當日，願意將四十多萬元
        節省之費用拿出來作為與上訴人和解之條件。是以，力拓公司原思由銓宏公
        司之名義向力拓公司領取，再給付與上訴人之方式給付此筆款項，並請上訴
        人詳加考慮是否接受上開和解之條件。嗣上訴人打電話與力拓公司之陳創溢
        副總經理，欲與其討論日前被上訴人所開出之和解條件，在此背景下，才會
        有上訴人所提出電話錄音之內容；銓宏公司之實際負責人陳慶河才會於八十
        九年五月十七日於原審法官訊問時答稱：「力拓公司還要給我多少尾款要結
        算才知道。」之情事。
      (二)陳創溢於於原審證稱：「樁頭代雇工部分如費用超出由我們自己吸收。盈餘
        是屬於我們的。五月初和解是我們想釋放出盈餘。」可知，力拓公司本無義
        務提供系爭工程之盈餘與上訴人，惟慮及日後尚有工程與上訴人配合，為維
        彼此間之商誼乃作之讓步。
    六、關於履約保證票部分：
      (一)擔任系爭本票擔當付款人之台灣中小企業銀行竹南分行僅為銓宏公司之受任
        人，付款責任仍屬於銓宏公司，故台灣中小企業銀行竹南分行僅於銓宏公司
        之銀行存款足敷支付票面金額時，據雙方之委任契約，其始有付款之義務；
        復查，持有銓宏公司所開立之公司本票並非保證一定可取得相當於本票票面
        金額之現款，銓宏公司因本身經營及財務困難，其先前開立與其他廠商之本
        票已全數退票；力拓公司於上訴人起訴前，曾向上訴人表示，倘上訴人欲取
        得系爭本票，力拓公司願意將系爭本票交予上訴人，惟上訴人不願收受系爭
        本票，因其亦認為取得乙紙瀕臨破產邊緣之公司擔任發票人之本票，毫無實
        益，然上訴人卻起訴確認銓宏公司對被上訴人力拓公司有一百三十六萬七千
        九百零六元之保證票債權存在，實令力拓公司深感不解。
      (二)有價證券為財產權之一種，故其亦可作為權利質權之標的物，又質權者，為
        因擔保債權，占有由債務人或第三人移交之動產或可讓與之財產權，於債權
        屆清償期為受清償時，得就其賣得價金優先受償之權；有價證券質權，於所
        擔保之債權消滅時，質權人應將有價證券返還於有受領權人。就銓宏公司為
        履約保證，簽發系爭本票交由力拓公司收執乙節而言，力拓公司為系爭本票
        之質權人，倘日後銓宏公司就系爭之基樁工程有債務不履行之情事致力拓公
        司受有損害，力拓公司可提示系爭本票，就其取得之票款優先受償，倘無損
        害，力拓公司須將系爭本票返還於銓宏公司，由於本票為設權證券，且為完
        全之有價證券，故於系爭本票返還銓宏公司時，本票所表彰之票據權利亦隨
        同移轉與銓宏公司。
      (三)就耕福公司所開立之履約保證票以觀，系爭保證票亦為由耕福公司為付款人
        ，台中區中小企業銀行林口分行為擔當付款人本票。此益可證上訴人所指銓
        宏公司交予力拓公司所收執之本票為銀行本票僅屬推測，並無實據，委無足
        採。
丙、被上訴人銓宏公司方面：
  壹、聲明：駁回上訴。
  貳、陳述：除與原判決之記載相同者，茲引用之外，補稱略以：
    一、銓宏公司有開立本票予力拓公司作為保證金，後因終止契約，八十九年一月
        七日力拓公司通知銓宏公司領回該票，但銓宏公司暫存力拓公司處，至一審
        判決後始領回。
    二、銓宏公司承攬之基樁工程在八十八年八月二十六日已完工，至同年十二月全
        部完工，只有小部分基樁之樁頭打除工作尚未完工，依規定要待樁頭打除後
        才可領回，因銓宏公司當時沒有錢發放工資，而與力拓公司商量，先辦理終
        止契約並領回尾款三十幾萬元，力拓公司已付清工程款了。
    三、銓宏公司在八十八年十一月就有三張支票跳票。
    理    由
一、上訴人主張：伊為保全對銓宏公司之票據債權二百五十四萬六千元，向原法院民
    事執行處聲請假扣押，經原法院民事執行處分別於八十九年一月十日、二月二十
    三日及三月二十八日發執行命令，禁止銓宏公司收取對被上訴人力拓公司之工程
    款債權。詎力拓公司均聲明異議等情，爰依強制執行法第一百二十條第二項規定
    ，求為確認銓宏公司對力拓公司之請求返還履約保證金債權在一百三十六萬七千
    九百零六元存在；尾款債權在一百一十九萬六千四百二十六元存在之判決。
    銓宏公司則以：伊公司承攬之基樁工程在八十八年八月二十六日已完工，至同年
    十二月全部完工，只有小部分基樁之樁頭打除工作尚未完工，依規定要待樁頭打
    除後才可領回，因銓宏公司當時沒有錢發放工資，而與力拓公司商量，先辦理終
    止契約並領回尾款三十幾萬元，力拓公司已付清工程款了；另履約保證票伊公司
    已領回等語，資為抗辯。
    力拓公司則以：該工程已於八十九年一月七日全數結算完成，銓宏公司得請領之
    尾款，力拓公司已全數給付完成，另履約保證票於同年月十一日退還予銓宏公司
    ，故銓宏公司對力拓公司並無任何債權存在等語，資為抗辯。
二、上訴人主張其為保全對銓宏公司之票據債權二百五十四萬六千元，向原法院民事
    執行處聲請假扣押，經原法院民事執行處分別於八十九年一月十日、二月二十三
    日及三月二十八日發執行命令，禁止銓宏公司收取對力拓公司之工程款債權。詎
    力拓公司均聲明異議之事實，業據提出原法院民事執行處八十九年一月十日、二
    月二十三日及三月二十八日民事執行命令各一份、力拓公司於八十九年一月十八
    日、三月六日及四月六日之聲明異議狀各一份為證，且為銓宏公司、力拓公司所
    不爭執，堪信為真實。
三、上訴人主張銓宏公司因承攬關係對力拓公司有請求返還履約保證金債權在一百三
    十六萬七千九百零六元、尾款債權在一百十九萬六千四百二十六元存在之事實，
    固提出工程報價單、工程款計算表等件為證，惟已為被上訴人等所否認，經查：
  (一)銓宏公司承攬力拓公司之基樁工程，因故無法繼續承作，而於八十九年一月七日
    協議終止合約，此有銓宏公司與力拓公司訂立之終止合約協議書在卷可稽（見原
    審卷第五五頁），依該合約書所約定：「截至簽立本協議書止，銓宏公司已完成
    及未完成工程部分如附表，雙方以該工程進度作為終止合約之標準，銓宏公司放
    棄未完成工程部分之承攬權。．．．合約一經終止，未完成工程部分皆由力拓公
    司處理，力拓公司並應退還本約之履約保證票，．．．」核與證人即力拓公司副
    總經理陳創溢證稱：「銓宏公司於八十八年八月，除了樁頭處理外全部完工，樁
    頭處理部分力拓公司另行雇工，依銓宏公司實作之工程計算，力拓公司應給的錢
    已給付完畢。」等語（見原審卷第六九頁），及證人即力拓公司職員彭緒瑋證稱
    ：「銓宏公司在八十九年一月七日有到我們公司辦終止合約，銓宏公司已不能對
    我公司請求工程款，當天銓宏公司有請求退還保證票，我們在八十九年一月十一
    日退還履約保證票，但因為全部工程還未驗收，所以我就請他把保證票交給我們
    公司，銓宏公司工程雖未驗收但因為終止合約，所以我們先給工程款，銓宏公司
    因為財務困難請求先給付工程款，我們才要求終止合約。」等語（見原審卷第七
    十頁）相符。且力拓公司所簽發予銓宏公司之八十九年一月七日面額三十二萬四
    千九百三十二元之支票，業經銓宏公司於同日存入台灣中小企業銀行竹南分行提
    示兌領，有台灣中小企業銀行竹南分行函在卷可稽（見本院卷第五四頁），再參
    以銓宏公司於八十八年十月後即未再就該工程為任何施工之行為觀之，銓宏公司
    與力拓公司辯稱其二人間之承攬合約，已於八十九年一月七日協議終止等語，應
    可採信。
  (二)依力拓公司工程報價單第三條「履約保證」之約定：「乙方（即銓宏公司）應於
    簽訂合約時開立與工程承攬總價１０％，即壹佰參拾陸萬柒仟玖佰零拾陸元整之同
    額保證票據（由金融機構擔當付款人之公司本票）作為工程履約保證之用．．．
    若無任何糾紛，該保證票俟工程全部竣工並經甲方驗收合格後，始予無息返還。
    」（見原審卷第十七頁）故銓宏公司依此約定簽發交付力拓公司之本票（見原審
    卷第五七頁），於工程全部竣工並經驗收合格後，固得請求力拓公司返還。惟力
    拓公司並未將該本票提示兌領現金，此為上訴人所不爭執之事實，則銓宏公司自
    不得請求力拓公司返還與該本票同額之現金，換言之，銓宏公司對力拓公司並無
    返還一百三十六萬七千九百零六元之履約保證現金債權存在。雖該保證票有代替
    現金之功用，但於執票人提示取得票款前仍非現金，而依台灣中小企業銀行竹南
    分行函所示，銓宏公司之支票存款帳戶已於八十八年十二月十七日拒絕往來（見
    本院卷第五四頁），上訴人復自承「據台灣中小企業銀行竹南分行函說明系爭保
    證票業於八十八年十二月十七日拒絕往來處分，意即系爭保證票於被上訴人間八
    十九年一月七日終止時已屬廢紙一張。」等語（見本院卷第一二八頁反面、一二
    九頁），顯見力拓公司縱於八十九年一月七日與銓宏公司協議終止合約後仍執有
    該保證票，亦無從提示取得現金，故除銓宏公司另行再交付保證金外，力拓公司
    對銓宏公司自不負返還與該本票同額現金之義務，從而上訴人主張銓宏公司對力
    拓公司有請求返還履約保證金債權在一百三十六萬七千九百零六元存在，顯非可
    採。
  (三)次依力拓公司工程報價單第二條付款辦法約定：「每月三十日估驗壹次，支付依
    當期實作數量計算價款之百分之九十，以百分之五十即期票、百分之五十以四十
    五天期票支付之。尾款百分之十之支付以該期樁頭處理完成後交由基礎工程協力
    商進行ＰＣ澆置同時，以四十五天期票支付之。」（見原審卷第十七頁）而銓宏
    公司自八十八年六月一日至同年八月三十日止共完成六十七支基樁〔即第一階段
    完成數量，依實際上所完成之基樁單位（Ｍ）乘以每單位單價9047元計算價款之
    90％計價，1.八十八年六月一日至八十八年六月三十日間，共施作七支基樁（合
    計１４１﹒０５Ｍ），經力拓公司計價後分別以八十八年七月十七日及同年八月
    三十一日之支票給付１，２０５，８９５元。2.八十八年七月一日至八十八年七
    月三十日間，共施作三十支基樁（合計６０４﹒５Ｍ），經力拓公司計價後以八
    十八年八月二十日支票貼現扣除利息支付４，９１１，５８４元。3.八十八年八
    月一日至八十八年八月三十一日間，銓宏公司共施作三十支基樁（合計６０４﹒
    ５Ｍ），經力拓公司計價後分別以八十八年九月十六日及同年十月三十一日之支
    票支付４，２９５，５７０元。〕，於同年九月一日至三十日共完成十八支基樁
    之樁頭打除工作（即第二階段完成數量，按總工程款百分之十計價為三十四萬四
    千五百四十二元，扣除之應扣款後實領三十二萬四千九百三十二元），力拓公司
    均已依約按月以即期支票及遠期支票支付（其中部分之遠期支票應銓宏公司之請
    求改以支票貼現扣除利息支付之），並於合約終止日全部結清工程款，由力拓公
    司就尾款（即十八支基樁之樁頭打除部分）開立八十九年一月七日面額三十二萬
    四千九百三十二元之支票予銓宏公司，而該紙支票經本院函查結果，業經銓宏公
    司於同日存入台灣中小企業銀行竹南分行提示兌領，有工程估驗計價表、支票照
    片及支票影本、台灣中小企業銀行竹南分行函在卷可稽（見原審卷第五一至五四
    頁、一六七至一七四頁、本院卷第五四頁），並經證人彭緒瑋證述屬實，故力拓
    公司辯稱該工程已於八十九年一月七日全數結算完成，銓宏公司得請領之尾款，
    力拓公司已全數給付完成，銓宏公司對力拓公司並無任何債權存在等語，應可採
    信。
  (四)銓宏公司就其所完成之六十七支基樁，如完成其樁頭打除之第二階段工程，所得
    請領之尾款（即工程估驗計價單所載之「保留款」）為一百二十八萬二千四百六
    十元，此為兩造所不爭執，惟銓宏公司僅完成其中十八支基樁之樁頭打除工作，
    尚有四十九支基樁之樁頭未打除，故銓宏公司僅得領取三十四萬四千五百四十二
    元之尾款（0000000元×18支＼67支＝344542元），至其餘未完成之四十九支基
    樁之樁頭打除工程尾款九十三萬七千九百一十八元部分，依前述銓宏公司與力拓
    公司訂立之終止合約協議書所載，該未完成工程部分（即四十九支全套管基樁）
    銓宏公司放棄承攬權，由力拓公司處理。則銓宏公司既已放棄承攬權，自不得再
    向力拓公司請求給付該部分之工程尾款。雖銓宏公司就該未完成工程之尾款部分
    已先開立發票予力拓公司，惟力拓公司已將此部分工程款之發票折讓退回銓宏公
    司，有折讓證明單在卷可稽（見本院卷第一五二頁），自不得以銓宏公司就該未
    完成工程之尾款部分已先開立發票予力拓公司，即認銓宏公司對力拓公司有請求
    給付該部分尾款之債權存在。又上訴人主張其於八十九年五月五日與銓宏公司陳
    慶河、力拓公司陳創溢等人協商時，陳創溢提及有尾款及保證金債權存在之事實
    ，固提出錄音帶及譯文為證（見本院卷第四九、五十頁），然觀該譯文全文，陳
    創溢所提及之尾款係力拓公司就銓宏公司未完工部分另行僱工完成，扣除費用後
    之盈餘，而依前述終止合約協議書之約定，該部分之盈餘應由力拓公司取得處理
    權，力拓公司本無義務將該盈餘交付上訴人，但如其願以該盈餘與上訴人和解，
    亦非法所禁止，再參以陳創溢證稱亦證稱：「樁頭代僱工部分如費用超出由我們
    自己吸收，盈餘是屬於我們的。五月初和解是我們想釋放出盈餘。」故不得憑該
    錄音即認銓宏公司對力拓公司尚有工程尾款債權存在。
  (五)末查證人宋兆明雖證稱其於八十九年二、三月以耕福公司名義發函給力拓公司申
    請尾款，從力拓公司回函上可知銓宏公司尚未領款等語，惟其亦證稱：銓宏公司
    何時驗收、請款，其不清楚等語（見本院卷第八十頁），故證人並不知銓宏公司
    與力拓公司訂立終止合約協議書之事，而耕福公司與力拓公司間之承攬契約與銓
    宏公司與力拓公司間之承攬契約並非同一契約，自不得以耕福公司尚不得領取保
    留款（即工程尾款），即認銓宏公司之保留款亦尚未結算領取。
四、綜上所述，銓宏公司與力拓公司間之承攬契約已於八十九年一月七日協議終止，
    工程款亦全數結算完成，由力拓公司全數給付銓宏公司完畢，另銓宏公司交付力
    拓公司之履約保證票因銓宏公司之存款帳戶已於八十八年十二月十七日拒絕往來
    而無法提示兌現，而銓宏公司又未另行再以現金交付力拓公司作為保證金，該保
    證票於契約終止後復經銓宏公司領回，力拓公司對銓宏公司自不負給付工程款及
    返還與該保證本票同額現金之義務。上訴人主張銓宏公司因承攬關係對力拓公司
    有請求返還履約保證票債權及尾款債權存在，未盡舉證之責以實其說，從而上訴
    人請求確認被上訴人銓宏公司對被上訴人力拓公司有請求返還履約保證金債權一
    百三十六萬七千九百零六元及尾款債權一百一十九萬六千四百二十六元存在，為
    無理由，應予駁回。原審為上訴人敗訴之判決，並無違誤。上訴意旨指摘原判決
    不當，求予廢棄改判，為無理由，應予駁回。
五、本案事證已臻明確，兩造其餘主張陳述及所提證據，經本院審酌後，認於本判決
    判斷不生影響，毋庸逐一論述，附此敘明。
六、據上論結，本件上訴為無理由，爰判決如主文。
中      華      民      國    九十    年      一      月      三      日
                                民事第三庭
                                    審判長法  官  張  宗  權
                                          法  官  陳  永  昌
                                          法  官  蕭  艿  菁
右正本係照原本作成。
如不服本判決，應於收受送達後二十日內向本院提出上訴書狀，其未表明上訴理由者
，應於提出上訴後二十日內向本院補提理由書狀（均須按他造當事人之人數附繕本）
上訴時應提出委任律師或具有律師資格之人之委任狀；委任有律師資格者，另應附具
律師及格證書及釋明委任人與受任人有民事訴訟法第四百六十六條之一第一項但書或
第二項（詳附註）所定關係之釋明文書影本。
中      華      民      國    九十    年      一      月      四      日
                                          書記官  尤  峰  惠
附註：
民事訴訟法第四百六十六條之一（第一項、第二項）：
對於第二審判決上訴，上訴人應委任律師為訴訟代理人。但上訴人或其法定代理人具
有律師資格者，不在此限。
上訴人之配偶、三親等內之血親、二親等內之姻親，或上訴人為法人、中央或地方機
關時，其所屬專任人員具有律師資格並經法院認為適當者，亦得為第三審訴訟代理人
。


司法院資訊處製作；財團法人民間司法改革基金會備份。
